行　政　法　院　判　決　　　　　　　　　　　　　八十八年度判字第三○九八號
　　原　　　告　日常皮飾開發有限公司
　　代　表　人　甲○○
　　被　　　告　行政院公平交易委員會
右當事人間因公平交易法事件，原告不服行政院中華民國八十六年十一月二十九日台
八十六訴字第四六七六七號再訴願決定，提起行政訴訟。本院判決如左︰
　　主  文
原告之訴駁回。
    事  實
緣原告於民國八十四年八月九日及同年十一月十七日以滿心企業股份有限公司（下稱
滿心公司）及益鑫皮件實業股份有限公司（下稱益鑫公司）涉嫌違反公平交易法第二
十條第一項第一款及第二十四條規定，向被告提出檢舉。經被告調查結果，決議不處
分，並以八十五年十月二十四日公（參）字第八四○八○四五—○○七號函復原告，
略謂滿心公司並非涉案主體，益鑫公司亦未違反上開規定。原告不服，一再訴願，遞
遭決定駁回，遂提起行政訴訟。茲摘敘兩造訴辯意旨於次：
原告起訴意旨略謂︰查公平交易法第三章，章名即為「不公平競爭」，係對不公平競
爭之規範，故法條之解釋、案件之判斷應謹守此原則，始合法規範之目的。尤其被告
訂定之「處理原則」充斥不確定之法律概念，更應大處著眼，且其決議具有標竿作用
，相同案例，前所作成之決議，往往被廣為引用。以皮包業而言，由於皮材、顏色、
花紋、配件之搭配設計，始顯現規其整體之獨特性，不宜予以肢解成「商品慣用之形
狀」、「顏色」、「包裝」、「內部構造」，而各個認定此非可作為「表徵」，亦無
「表彰商品來源之顯著性」，而造成構成公平交易法第二十條之適用上極為嚴苛之效
果。按不公平競爭，參考德國不正競爭防止法第一條、美國聯邦貿易委員會法第五條
第一項及巴黎保護智慧財產權同盟公約第十條第二項等規定，大體而言，係指「違反
商業倫理、超越正常競爭手段之行為」。蓋營業競爭本為自由經濟社會中容許之行為
，公平交易法第四條明白定義所謂「競爭」，即「二以上事業在市場上，以較有利之
價格、數量、品質或其他條件，爭取交易機會之行為。」因此業者必須努力於生產效
能之提高，品質之提昇，建立製造主體及商品形象，以使自己出類拔萃，避免在競爭
中被淘汰。如出於不正當方式，以取巧欺罔心理為模仿、抄襲、仿冒、竊密行為，妨
礙與扭曲市場競爭機能，掠奪他人努力成果，其結果對於辛苦建立品牌形象、商譽之
人喪失交易機會，即構成不公平競爭。在立法體系上，商標法、專利法、著作權法等
，明文規定各權利人擁有各種專用權，仿冒抄襲或混淆皆屬對專用權之侵害，而公平
法則著重競爭手段之公平性、正當性及對市場競爭秩序之影響。原告以皮件製造銷售
為主要業務，為自創品牌，提高品質，以與國外廠商競爭，並體察世界名牌皮件莫不
有自己精心設計之皮飾紋飾，作為品牌產品外觀表徵，故不惜花費鉅資，禮聘設計名
家精心設計成皮面紋飾圖案，並已向內政部登記「達克金典」之著作權登記，而色彩
方面，亦一再修正比對，創作一柔和典雅之顏色，旋用於公司全部產品。此外，為與
其他廠牌區隔，尚獨立設計款式，從無仿冒國內外廠商產品，頗不容易打開國內外之
品牌形象，今「GENTLEMAN DUCK達克公爵」已薄有聲譽。滿心公司亦係皮件商，取得
外國品牌PLAY BOY代理權，益鑫公司為PLAY BOY授權製造商及特約經銷商，不以正當
方式建立自己之商標、皮面花紋，獨立設計自己之產品，表現其產品特徵、款式，或
至少在設計時，避免與他人產品混淆，竟惡意抄襲模仿原告上開「達克金典」花紋，
而為規避仿冒之名，其抄襲乃是就底色圖案顏色作相同之比例分配，故圖樣雖異，但
只要距離一、兩公尺，感覺即完全相同，難以分辨。益鑫公司為求仿冒徹底，其提花
布之委製工廠，即找原告委託之洽成公司，而為求外型、大小也仿製，亦刻意找原告
代工之璟鎰公司，沿用原告出資作成之「刀模」。該二公司之惡意模仿，除皮面紋飾
外，連產品款式均依樣畫葫蘆。原告之新產品推出不到一週，馬上有相同產品，而對
於早先推出之款式，則調查知悉原告何款暢銷，即仿該款，如此可規避不暢銷款式上
市可能虧損之風險。其仿冒時，大小型式、隔層，完全一樣，並且大量生產，以較低
價格在地攤、夜市行銷，嚴重損害原告之商品形象及商業利益，雖二度委請律師函請
停止，均不理會。被告及再訴願決定機關，均係不公平競爭之主管機關，對本件惡意
抄襲、搭便車之仿冒行為，竟任意牽延，拖延一年二個月始作成不處分之決定，相較
於「黑松沙士」檢舉他人仿冒事件，二個月即作成處分，實有天壤之別。而司法機關
對本案之相關案件（原告發現益鑫等公司仿冒品，乃發函請各經銷商毋陳列販賣仿冒
品，益鑫公司對原告法定代理人提出之誹謗案），一致認為益鑫公司確有仿冒，而判
決原告法定代理人無罪。訴願決定幾乎沿襲原處分內容，且更加精簡，並無新意。再
訴願決定亦沿襲原處分，僅對原告所提司法判決輕描淡寫「．．．並未認定益鑫公司
之行為已違反公平交易法第二十條第一項第一款．．．」，另對原告所提張澤平所撰
「商品外觀之保護」一文中所舉日本、美國之法制及實務上之見解，以係「美國及日
本有關不正競爭之法制規範、商業規範及企業習慣，與我國實務情況不盡相同，非得
比附援引」，且謂張文所引日本新修正不正競爭防止法對商品外觀之保護須具備周知
性或達於著名之程度及不屬同種類商品通常具備之外形等，亦有不當。查臺灣高雄地
方法院（下稱高雄地院）八十四年度自字第八二七號刑事判決記載「本院勘驗．．．
其皮紋甚為類似」，臺灣高等法院高雄分院（下稱高雄高分院）八十六年度上易字第
三七一號刑事判決亦記載「上訴人（益鑫公司）之產品與被告之日常公司之皮包產品
，非但皮紋類似，且各皮包之尺寸相同，式樣亦類似，此經本院當庭勘驗屬實，並有
兩方產品相片在卷可稽，且依證人王明立在原審之證言，可知被告之日常公司生產此
類皮包之時間比自訴人公司早，故被告指稱自訴人公司模仿其日常公司之皮包產品，
非無理由，尚難認有捏造及不實之情事。又違反公平交易法第二十條第一項第一款之
情形，尚須將他人商品之『表徵』為類似之使用始成立，與一般之仿冒之情形，不盡
相同，故不能以未違反上開公平交易法之規定，即認無仿冒之情事。又，同類產品，
被告之公司訂價六千九百元，自訴人公司生產者訂價五千九百元，售價二千元，有尖
美百貨公司之統一發票在卷可稽，是被告公司指稱自訴人公司有低銷售之情事，亦屬
可採。」該判決所稱，相同產品，原告訂價六千九百元，益鑫公司卻訂價五千九百元
，售價二千元，此即不公平競爭中所謂「搭便車」，壓低成本，反增加競爭力之關係
。原告之產品在推出前須花費設計費、刀模費、廣告費，推出十樣貨品可能只有四、
五項產品暢銷而有盈餘，其餘款式則失敗、虧損，故截長補短，成本當然較高。益鑫
公司既不用設計費、刀模費、廣告費，且只要作市場調查即可掌握「暢銷」款式，加
以仿冒，規避滯銷之款式，以減少風險，此豈非典型之不公平競爭？相同案例「黑松
沙士」案，易開罐本身形狀也是「同種類商品通常具備之外形」、「底色」，市面上
之「沙士」亦均為「咖啡色」，而他廠之圖形線條亦不同於黑松沙士，被告均認為不
構成表徵，但仍認「檢舉人『黑松沙士』飲料之容器外觀與設色、圖樣雖不具表徵作
用，惟該飲料於市場上銷售之時間頗久，在相關大眾間已建立一定之聲譽。雖被處分
人辯稱，該公司推出加鹽沙士係對一般民眾飲用沙士有加鹽之習慣而開發，且斑馬先
生加鹽沙士與黑松沙士之文字及產品內容差異極大云云，惟查被處分人之『加鹽沙士
』不僅罐身圖案與『黑松沙士』頗為類似，皆係金白顏色弧形條紋斜披於罐身上，且
其正面上方之文字僅明顯可見四個大字『加鹽沙士』，被處分人之商標『斑馬先生』
反以極小之字體標示其下，一般消費者於倉促購買間不易察覺」「且加鹽沙士之『加
鹽』易被消費者解讀為商品性質之敘述，而非用以表彰商品來源之文字，無法發生區
別性之功能，故就系爭容器外觀、設色、圖樣與『加鹽沙士』名稱搭配而作整體之觀
察，極易使消費者誤認系爭商品為『黑松沙士』之系列產品」「被處分人並未積極將
其產品與檢舉人產品區隔，顯已對檢舉人造成損害，嚴重影響正常交易秩序」，故其
結論「被處分人有抄襲檢舉人商品之容器外觀、設色、圖樣及攀附檢舉人聲譽行為，
榨取其努力成果情事，違反公平交易法第二十四條規定」。對照本件，同樣被檢舉人
並未積極將其產品與檢舉人原告之產品區隔，被告同樣認「容器外觀」、「設色」、
「圖樣」均不構成「表徵」，但仍認被處分人有「抄襲檢舉人『商品容器』、『設色
』、『圖樣』」，並認此抄襲有攀附檢舉人聲譽、榨取努力成果情事，為何本件則不
構成，標準何在？另件「美吾髮」案，被告亦認不構成「表徵」之「容器外觀」、「
設色」、「圖樣」，仍有「仿襲」、「攀附」、「榨取努力成果」之公平交易法第二
十四條之違法，足證本件原處分失當，一再訴願決定遞予維持，亦皆可議，請判決撤
銷，以彰公平正義。又本件實物體積過大，請定期命原告到庭陳述時提出等語。
被告答辯意旨略謂︰按公平交易法第二十條第一項第一款「事業就其營業所提供之商
品或服務，不得以相關大眾所共知之他人姓名、商號或公司名稱、商標、商品容器、
包裝、外觀或其他顯示他人商品之表徵，為相同或類似之使用，致與該他人商品混淆
，或販賣、運送、輸出或輸入使用該項表徵之商品者」之規定，所保護之表徵，係指
某項具識別力或次要意義之特徵，其得以表彰商品或服務來源，使相關大眾用以區別
不同之商品或服務。又商品慣用之形狀、包裝，商品之內部構等，不具表彰商品或服
務來源之功能，非該條所稱之表徵（被告處理公平交易法第二十條案件原則第四點及
第九點參照）。本件原告以皮件製銷售為主要業務，訴稱不惜花費鉅資，禮聘設計名
家精心設計成皮面紋飾圖案，並已向內政部登記「達克金典」之著作權登記，用於公
司各項皮件產品，獨立設計多樣款式，以「GENTLEMAN DUCK達克公爵」商標名稱行銷
國內外，薄有聲譽。詎滿心公司、益鑫公司不以正當方式立自己之商標、皮面花紋，
獨立設計自己之產品，表現其產品之特徵、款式，至少在設計時，應避免與他人產品
混淆，竟惡意抄襲模仿原告上開花紋，且益鑫公司設計提花布之委製工廠，即找原告
委託之洽成公司。而為求外型、大小亦仿製，刻意找為原告代工之璟鎰公司，並沿用
原告出資作成成之「刀模」，經二度委請律師函請停止，均不理會。惟查原告之「達
克金典」皮面紋飾繁複交錯，本質上欠缺作為表彰商品來源之顯著性，一般消費者施
以普通觀察，要難據以認知或聯想該皮包商品為某特定事業所產製、提供，被告原決
定書即已明示。雖原告在檢舉時提出其他廠牌皮包上之紋飾得認以表彰商品來源，然
該等皮件上之紋飾實係商標之連續排列，與原告「達克金典」繁複之紋飾顯不相同，
原告之「達克金典」皮面紋飾與公平交易法第二十條所稱「表徵」要件不符。另查本
案當事人雙方所產製銷售之各式皮包外形，均為市場所習見，乃商品慣用之形狀，就
消費者而言，原告所產製銷售之各式皮包外形並無特殊意義。至原告指稱益鑫公司仿
襲其設計之皮包內隔層，惟該等皮包隔層，乃屬商品之內部構造，旨在提供實用之機
能，不具表彰商品來源之顯著性。依上說明，原告主張之事實，因圖案不具高度創作
性，故不因皮件、顏色、花紋、配件之搭配設計，而在立體成品上顯現其整體之獨特
性，自與上開法條規定之「表徵」要件不符，無原告所稱肢解各個部分，認定非可作
「表徵」，而造成上開法條適用上極為嚴苛之效果。原告復稱被告及再訴願決定機關
，對本案任意牽延，與處理他案有天壤之別，而司法機關對本案之相關案件，一致認
益鑫公司確有仿冒，判決原告法定代理人無罪。再訴願決定沿襲不處分決議，僅對司
法判決輕描淡寫，然上開判決所載益鑫公司定價五千九百元，實際出售僅二千元，即
不公平競爭中「搭便車」，壓低成品增加競爭力之方式。再訴願理由以原告所引外國
法制及實務上見解，與我國實務情況不盡相同，非得比附援引，亦有不當云云，惟查
原告所引刑事判決，係他案（誹謗案）就兩造皮包產品勘驗事實之敘述，非就本案是
否成立仿冒所作判斷。且判決理由中指出：「違反公平交易法第二十條第一項第一款
之情形，尚須將他人商品之『表徵』為類似之使用始成立，與一般之仿冒之情形，不
盡相同，故不能以未違反上開公平交易法之規定，即認無仿冒之情形。」已明示尚須
將他人之表徵為類似之使用，才構成首揭法條之要件，未否定被告對該法條構成要件
與事實之決議。至高雄高分院判決指：「同類產品，被告公司定價新臺幣六千九百元
，自訴人定價五九○○元，售價二千元，自訴人公司有低價銷售之情形」，涉及有無
以低價打擊對手造成損失，在系爭案件，原告並無具體事證證明有上開情事發生，法
院僅就兩造皮包產品勘驗之事實為敘述，自不得妄加推斷。復查原告指稱益鑫公司有
搭便車行為部分，業經被告調查本案兩方委託製造皮件之經過，顯示益鑫公司與皮件
加工工廠璟鎰公司間有十餘年業務往來，而系爭兩造所產之皮包外形，實屬皮包市場
通常共用之範圍，則益鑫公司利用璟鎰公司出資開發之「刀模」製作皮件，衡情論理
，對原告並無不公平情形。復據益鑫公司及璟鎰公司到會陳述之說明，可知洽成公司
係一「提花布」專業廠商，且與璟鎰公司早有生意往來，則益鑫公司透過璟鎰公司加
工，並用洽成公司生產之提花布，應屬尋常之商業行為。況依洽成公司表示，不論原
告或益鑫公司所提出之圖紋底稿，仍須藉由洽成公司多次修飾處理，方能使表現在提
花布上之美感符合原先構想，然因此所投入之努力，並非即能轉稼予委託製造之皮包
商，因皮包商與皮料廠先前洽定之每碼皮料價格乃是不變，不會因皮料廠多花費開發
樣品之成本而得以轉稼。又系爭兩造皮包所採用之繁複交錯之花草紋飾，不僅圖紋各
自設計，顯有不同，且分別有著作權登記，尚非一成不變之抄襲。況該等圖紋早見用
於古代文物及近代中外織品，亦常見使用於現今之皮件、絲巾、領帶等產品，非當事
人雙方之創見，無由禁止他人仿為類似之使用。再依通常之生活經驗，消費者購買皮
包時，除考量價格、款式、圖紋及合用與否等因素，品牌向為重要之選擇依據，且多
會參考皮包上鑄有品牌標識之各式五金配件（諸如環扣、拉鏈頭、金質標誌、吊牌等
），故縱益鑫公司與原告所分別產製銷售之皮包外觀相仿，惟益鑫公司及原告之各式
皮包及其皮面紋飾上分別有兔子頭、鴨子頭之品牌標誌，顯而易見，足資甄別彼我商
品，難認有攀附商譽或欺罔消費者情事。原告再指稱相同案例之「黑松沙士」案，易
開罐本身形狀亦是「同種類商品通常具備之外形」、「底色」，市面上之「沙士」亦
均為「咖啡色」，而他廠之圖形線條亦不同於黑松沙士，被告均認為不構成表徵，但
認「加鹽沙士」有抄襲檢舉人商品之容器外觀、設色、圖樣及攀附檢舉人聲譽行為，
榨取其努力成果情事，違反公平交易法第二十四條規定，本件益鑫公司並未積極將其
產品與原告產品區隔，為何未違反該規定？並舉出「美吾髮」案，被告認為「容器外
觀」、「設色」、「圖樣」不構成「表徵」，仍認有「仿襲」、「攀附」、「榨取努
力成果」，成立違反公平交易法第二十四條之違法，足證原處分失當等節。經查原告
所舉上開案件，係被告針對特定飲料商品外觀、設色及圖樣，在一般飲料市場，對消
費者所顯示之商品來源作判斷，非關被告對本件系爭事實所為認定範圍。反觀被告對
本件系爭事實，乃對兩造系爭商品圖樣進行判斷，均認為不構成表徵，且兩造之各式
皮包及其皮面紋飾上均分別有品牌標誌，顯而易見，足資甄別彼我商品，無「攀附」
、「榨取努力成果」等違反公平交易法第二十四條規定之行為。前開數案件所得結論
雖有不同，係就品牌之名稱、外觀、圖樣等相互比較，參酌市面上相關品牌之表徵，
以及消費者是否施以普通注意力，即足以識別商品之來源等因素，進行審酌，非無判
斷標準，原決定並無失當錯誤，請予維持等語。
    理  由
「事業就其營業所提供之商品或服務，不得有列行為：一、以相關大眾所共知之他人
姓名、商號或公司名稱、商標、商品容器、包裝、外觀或其他顯示他人商品之表徵，
為相同或類似之使用，致與該他人商品混淆，或販賣、運送、輸出或輸入使用該項表
徵之商品者。」「除本法另有規定者外，事業亦不得為其他足以影響交易秩序之欺罔
或顯失公平之行為。」公平交易法第二十條第一項第一款、第二十四條定有明文。本
件原告檢舉滿心公司及益鑫公司涉嫌違反前開規定，經被告調查結果，以滿心公司僅
將「PLAY BOY」商標轉授權予益鑫公司使用於皮件商品，並無證據證明滿心公司參與
益鑫公司「夢幻兔」系列皮件花紋、款式之設計，且「夢幻兔」系列皮件亦非其營業
所提供或販售之商品，滿心公司非涉案行為主體，本件涉案行為主體應僅益鑫公司。
而公平交易法第二十條第一項第一款規定所保護之表徵，係指某項具識別力或次要意
義之特徵，其得以表彰商品或服務來源，使相關大眾用以區別不同之商品或服務。又
商品慣用之形狀、包裝，商品之內部構造等，不具表彰商品或服務來源之功能，非該
條所稱之表徵。本件原告之「達克金典」皮面紋飾繁複交錯，欠缺作為表彰商品來源
之顯著性，一般消費者施以普通觀察，尚難據以認知或聯想該皮件商品為某特定事業
所產製、提供，雖原告提出其他廠牌皮包上之紋飾得認以表彰商品來源，然該等皮件
上之紋飾實係商標之連續排列，與原告「達克金典」繁複之紋飾顯不相同。且本案雙
方所產銷之各式皮包外形，均為市場所習見，乃商品慣用之形狀，就消費者而言，原
告所產銷之各式皮包外形並無特殊意義。至原告指稱益鑫公司仿襲其設計之皮包內隔
層設計乙節，以該等皮包隔層，乃屬商品之內部構造，旨在提供實用之機能，不具表
彰商品來源之顯著性，與公平交易法第二十條第一項第一項所稱「表徵」要件不符。
又公平交易法第二十四條係不公平競爭行為之概括規定，如事業以攀附他人商譽或不
當模仿他人商品外觀或表徵，即屬榨取他人努力成果之行為，不符合商業倫理，為不
公平競爭行為。益鑫公司所委託之皮件加工廠、皮料廠雖與原告所委者相同，且二者
皮件構造、外觀有類似之處，然尚難逕認有違法情事。因益鑫公司與皮件加工廠璟鎰
公司間已有十餘年之業務往來，而益鑫公司與原告所產製之皮包外形，實屬皮包市場
通常共用之範圍，則益鑫公司利用璟鎰公司出資開發之刀模製作皮件，衡情論理，對
原告並無不公平情形。且據益鑫公司及璟鎰公司到會說明，可知洽成公司係一「提花
布」專業廠商，與璟鎰公司早有生意往來，則益鑫公司透過璟鎰公司加工，並用洽成
公司生產之提花布，應屬尋常之商業行為。況依洽成公司表示，不論原告或益鑫公司
所提出之圖紋底稿，仍須藉由該公司多次修飾處理，方能使表現在提花布上之美感符
合原先構思，然因此所投入之努力，並非即能轉稼予委託製造之皮包商，因皮件商與
皮料廠先前洽定之每碼皮料價格乃是不變，不會因皮料廠多花費開發樣品之成本而得
以轉稼。系爭兩造皮包所採用之繁複交錯之花草紋飾，不僅圖紋各自設計，顯有不同
，且分別有著作登記，尚非一成不變之抄襲。況該等圖紋早見用於古代文物及近代中
外織品，亦常見使用於現今之皮件、絲巾、領帶等產品，非當事人雙方之創見，無由
禁止他人仿為類似之使用。市場上流行之美觀圖飾能引起風潮而產生商業價值，亦係
大眾努力之成果，所產生之商業價值當由大眾分享，復因皮件之款式極為有限，而流
行之顏色或花紋亦有集中之現象，是依通常之生活經驗，消費者購買皮包時，除考量
價格、款式、圖紋及合用與否等因素，品牌向為重要之選擇依據，多會參考皮包上鑄
有品牌標識之各式五金配件（如環扣、拉鏈頭、金質標誌、吊牌等），縱益鑫公司與
原告所分別產製銷售之皮包外觀相仿，惟益鑫公司「夢幻兔」系列及原告「達克金典
」系列之皮包及皮面紋飾上分別有兔子頭、鴨子頭圖形之品牌標誌，顯而易見，足資
甄別彼我商品，難認有攀附商譽或欺罔消費者情事，無違公平交易法第二十四條規定
而決議不處分，揆諸首揭規定，尚無不合。原告循序起訴主張如事實欄所載，經查依
滿心公司與益鑫公司所簽訂之契約書顯示，滿心公司將「PLAY BOY」商標轉授權益鑫
公司使用於皮件商品，益鑫公司將其商品設計內容經由滿心公司轉陳「PLAY BOY」商
標專用權人美國ＰＥＩ公司同意後，始由益鑫公司產銷，滿心公司僅將益鑫公司之商
品設計內容轉商標專用權人同意，以維護其本身商標之權益，該公司並未參與夢幻兔
系列產品之產銷，尚難據此認定滿心公司違反公平交易法第二十條第一項第一款或第
二十四條規定。次查原告產銷之「達克金典」系列皮件之皮面花紋紋飾繁複交錯，所
採花草圖紋早用於古代文物及近代中外織品，亦常見使用於現今之皮件、絲巾、領帶
等產品，欠缺作為表彰商品來源之顯著性，一般消費者施以普通觀察，要難據以認知
或聯想該皮包商品為某特定事業所產製、提供。其皮包外形，參諸卷內原告及益鑫公
司所提供國內外各式品牌之皮包廣告型錄、照片及一般生活經驗可知，均為市場所習
見，乃商品慣用之形狀，非特殊造型，就消費者而言，原告所產製銷售之各式皮包外
形並無特殊意義。所採用提花布亦已廣用為皮件材料，所用咖啡色系顏色為通常顏色
，屬通常共用之範圍。皮包內隔層，為商品之內部構造，旨在提供實用之機能，不具
表彰商品來源之顯著性，均不具公平交易法第二十條第一項第一款之表徵性，自不因
其前述皮材、顏色、花紋、外形、構造、配件之搭配設計，即構成整體之獨特性，得
認係其商品之表徵而禁止他人使用相同之皮材、顏色或外形、構造等。再查原告主張
被檢舉人惡意抄襲模仿原告上開「達克金典」花紋，就底色圖案顏色作相同之比例分
配，並故意向原告達克金典系列產品之提花布廠洽成公司委製提花布，且以相同皮件
加工廠璟鎰公司，沿用原告出資作成之「刀模」裁製，再以較低價格行銷，有搭便車
之不公平競爭行為等節，業經被告調查本案雙方委託製造皮件之經過，顯示益鑫公司
與皮件加工廠璟鎰公司間有十餘年業務往來，而雙方所產製之皮包外形，實屬皮包市
場通常共用之範圍，則璟鎰公司提供其出資開發之「刀模」供益鑫公司製作皮件（原
告雖主張璟鎰公司所用裁製益鑫公司皮件之刀模係原告出資開發，惟其於訴願時自稱
所舉款式，均未在璟鎰公司生產過，前後說詞不一，且據璟鎰公司負責人劉國輝於被
告處證稱：達克金典系列之刀模，係於八十年由該公司出資開發，與原告八十二年以
後即無生意往來等語。原告主張刀模係其出資開發，未據舉證，訴願時提出該公司支
付與協力廠之刀模費傳票、支票、估價單等，係八十五年三月間付與伯特利者，不足
以證明璟鎰公司所用刀模亦係原告出資。況原告與璟鎰公司既於八十二年以後未再往
來，原用刀模如係原告所有，何以未取回，仍放置璟鎰公司內，自以璟鎰公司所證較
為可信。）衡情論理，對原告並無不公平情形，此參臺灣區手提包輸出同業公會以八
十六年四月十一日（八六）業字第一一○號函覆被告關於刀模問題，說明二謂：「依
業界交易習慣，均以合約上所簽訂者為準，但亦有如下列之情況：１皮包刀模之開發
，如委託加工業（皮件商）的訂單數量少者，則由委託加工業者（皮件商）出資，但
如訂單數量大時，亦有皮包加工業者願負擔開發刀模費用，以吸引客戶。２在通常情
形下，刀模之所有權應屬皮包原開發設計者所有，或實際出資者所有，依一般慣例係
屬實際出資開發者所有，但如原設計已申請專利，則為例外。３刀模開發後，如委託
製造者並未出資開發刀模且無申請專利，加工業者應可再為其他皮件商加工製造。」
自明。復據益鑫公司及璟鎰公司於被告處之說明，可知洽成公司係一「提花布」專業
廠商，且與璟鎰公司早有生意往來，則益鑫公司透過璟鎰公司加工，並用洽成公司生
產之提花布，應屬尋常之商業行為。況依洽成公司表示，不論原告或益鑫公司所提出
之圖紋底稿，仍須藉由該公司多次修飾處理，方能使表現在提花布上之美感符合原先
構想，然因此所投入之努力，並非即能轉稼予委託製造之皮包商，因皮包商與皮料廠
先前洽定之每碼皮料價格乃是不變，不會因皮料廠多花費開發樣品之成本而得以轉稼
。又系爭兩造皮包所採用之繁複交錯之花草紋飾，圖紋各自設計，並不相同，且分別
為著作權登記，尚非一成不變之抄襲。該等圖紋均非渠等創見，類似圖紋早見用於古
代文物及近代中外織品，亦常見使用於現今之皮件、絲巾、領帶等產品，原告無由禁
止他人仿為類似之使用。渠等之皮件，遠觀固不易分辨，此係因雙方所使用之花紋均
為繁複之圖紋，如採同色系顏色，即有相同之效果，原告達克金典系列採用之咖啡色
系，既為通用顏色，自不能禁止益鑫公司採用（原告之夢幻兔系列有咖啡色及綠色兩
系列）。另益鑫公司以通用之提花布為皮件材料，並選擇流行之款式產製皮件銷售，
非法所不許，亦難認係惡意仿冒。再依通常之生活經驗，消費者購買皮包時，除考量
價格、款式、圖紋及合用與否等因素，品牌向為重要之選擇依據，常參考皮包上鑄有
品牌標識之各式五金配件（諸如環扣、拉鏈頭、金質標誌、吊牌等）。益鑫公司與原
告所分別產製銷售之皮包縱顏色、款式相仿，惟益鑫公司及原告之各式皮包及其皮面
紋飾上分別有兔子頭、鴨子頭之品牌標誌，顯而易見，足資甄別彼我商品，難認益鑫
公司有攀附商譽或欺罔消費者情事。原告所舉「黑松沙士」、「美吾髮」案，案情與
本件未盡相同，尚難執為本件應為相同處分之論據（被告對上開二案，認被檢舉人產
品之外觀、設色及圖樣等，無法與檢舉人之產品區別，而認被檢舉人有「仿襲」、「
攀附」、「榨取努力成果」等公平交易法第二十四條規定之違法行為。而本件雙方產
品紋圖不同，所生產之各式皮包及其皮面紋飾上均分別有品牌標誌，顯而易見，足資
甄別）。另原告所提高雄地院八十四年度自字第八二七號、高雄高分院八十六年度上
易字第三七一號刑事判決，係益鑫公司自訴原告公司代表人誹謗案件，就兩造皮包產
品勘驗事實之敘述，非就本案是否成立公平交易法第二十條第一項第一款或第二十四
條為判斷。至高雄高分院判決指：「同類產品，被告公司定價新臺幣六千九百元，自
訴人定價五九○○元，售價二千元，自訴人公司有低價銷售之情形」，涉及益鑫公司
有無惡意削價打擊對手造成損失，本件原告並無具體事證證明有上開情事發生，自難
依上開刑事判決就兩造皮包產品勘驗之事實及部分銷售情形之敘述，率予認定。再者
，德國、美國及巴黎保護智慧財產權同盟公約規定，與我公平交易法規定未盡相同，
無從全部比附援引。綜上所述，原告所訴各節均無可採，被告為不為處分之決議，並
無違誤，一再訴願決定遞予維持，俱無不合，原告訴請撤銷為無理由，應予駁回。
據上論結，本件原告之訴為無理由，爰依行政訴訟法第二十六條後段，判決如主文。
中    華    民    國     八十八      年      七      月       七        日
                    行 政 法 院 第 一 庭
                                審 判 長 評  事      黃  綠  星
                                         評  事      高  秀  真
                                         評  事      藍  獻  林
                                         評  事      黃  璽  君
                                         評  事      鄭  忠  仁
右  正  本  證  明  與  原  本  無  異
                                         法院書記官  邱  彰  德
中    華    民    國     八十八      年      七      月       八        日
